高雄高等行政法院判決
　　　　　　　　　　　　　　　　　　94年度訴字第00247號
　　　　　　　　　　　　　　　.
原　　　告　甲○○
被　　　告　嘉義縣政府
代　表　人　乙○○縣長
訴訟代理人　辛○○
上列當事人間因土石採取事件，原告不服經濟部對其訴願逾3個
月不為決定（嗣經濟部作成94年7月13日經訴字第09406129640號
訴願決定），提起行政訴訟。本院判決如下：
  主  文
原告之訴駁回。
訴訟費用由原告負擔。
  事  實
甲、事實概要：
緣原告未經申請許可，擅自僱工於嘉義縣中埔鄉○○○段28之5
地號土地（下稱系爭土地）採取土石，案經嘉義縣警察局中埔分
局員警於民國（下同）93年1月28日查獲，並會同被告人員於93
年1月29日至現場會勘屬實。被告乃以原告違反土石採取法第36
條之規定，以93年6月23日府工水字第0930079747號違反土石採
取法處分書裁處原告新台幣（下同）1百萬元罰鍰，並禁止繼續
採取土石，並不得將已採取之土石外運。原告不服，提起訴願，
惟因訴願機關逾3個月不為決定，遂提起本件訴訟（嗣經濟部於
94年7月13日以經訴字第094061296 40號決定駁回）。
乙、兩造之聲明：
一、原告聲明：訴願決定及原處分均撤銷。
二、被告聲明：原告之訴駁回。
丙、兩造之爭點：
一、原告主張之理由：
（一）本件警方於查獲當日晚上9時30分到現場時，只有挖土機
      司機2人在現場整地，原告並未在場，原告係在當晚9點45
      分許抵達現場，擬接司機下班（按挖土機司機並非受僱於
      原告，原告係受僱用人之託到現場接司機下班），原告既
      未在現場整地，更未在現場挖土採石，於警方作筆錄時，
      原告已說明此旨。
（二）又挖土機司機係受僱於原告之雇主在現場整地，並未採取
      土石，更未運出土石，現場亦無載運土石之貨車。蓋系爭
      土地地主將該地出租與一田姓男子，該土地上因堆滿枯木
      及礫石，而須整地，該田姓男子請「猛仔」之男子處理整
      地事宜，「猛仔」乃找原告之雇主整地，據「猛仔」稱該
      地當初曾因工事而堆填材料，因工程已完工而須整地交還
      地主耕作，乃僱用挖土機整地。警方到現場時，挖土機司
      機係在操作整地，並非挖土採石，此可由現場並無運載土
      石之貨車，且無採取之土石堆積，即可得證，原處分書所
      謂「查獲開挖土石外運」等語，顯非實情。
二、被告主張之理由：
（一）按中央法規標準法第4條規定：「法律應經立法院通過，
      總統公布。」同法第13條規定：「法規明定自公布或發布
      日施行者，自公布或發布之日起算至第3日起發生效力。
      」查土石採取法係於92年2月6日公布實行，並函請各縣市
      政府依法執行，而該法於92年2月8日發生效力，被告依土
      石採取法處分，洵屬於法有據。
（二）原告主張警方到現場時係晚上9時30分，非如處分書所載
      11時30分一節，查處分書所載時間為被告聯合查緝會勘時
      間93年1月29日上午11時30分，並不影響違法事實。次查
      ，依據93年1月29日中埔分局偵訊筆錄，經己○○、庚○
      ○等2位挖土機司機指認雇主為原告無誤。又依據被告93
      年1 月29日聯合查緝會勘紀錄結論，系爭土地現場確有挖
      掘，且依據警方偵訊筆錄，挖土機司機己○○坦承有土石
      外運，原告僱用己○○、庚○○2位挖土機司機將土石運
      出後再以廢土回填，原告雖辯稱挖起來的土石放在旁邊並
      未載走，惟現場勘查並無堆置所挖取之土石，且挖掘坑洞
      部分已另以廢棄土回填。是原告未經許可採取土石，違反
      土石採取法第3條規定，足堪認定，被告依土石採取法第
      36 條規定處罰，於法有據。
 理  由
一、按「採取土石，應依本法取得土石採取許可。但下列情形，
    不在此限：一、採取少量土石供自用者。二、實施整地及工
    程就地取材者。三、礦業權者在礦區內採取同一礦床共生之
    土石者。四、因天災事變緊急搶修公共工程所需者。五、政
    府機關辦理重要工程所需者。」、「未經許可採取土石者，
    處新臺幣一百萬元以上五百萬元以下罰鍰，直轄市、縣（市
    ）主管機關並得限期令其辦理整復及清除其設施，屆期仍未
    遵行者，按日連續處新臺幣十萬元以上一百萬元以下罰鍰至
    遵行為止，並沒入其設施或機具。必要時，得由直轄市、縣
    （市）主管機關代為整復及清除其設施；其費用，由行為人
    負擔。」分別為土石採取法第3條第1項及第36條所明定。
二、本件原告涉嫌未經申請許可，擅自僱工於系爭土地採取土石
    ，案經嘉義縣警察局中埔分局員警於93年1月28日21時30分
    許查獲，並會同被告人員於93年1月29日至現場會勘屬實。
    被告乃以原告違反土石採取法第36條之規定，裁處原告1百
    萬元罰鍰，並禁止繼續採取土石，且不得將已採取之土石外
    運等情，有被告93年6月23日府工水字第0930079747號違反
    土石採取法處分書、現場照片數幀、會勘紀錄及偵訊筆錄附
    於本院卷及原處分卷可稽，自堪認定。查上開處分書雖將本
    件查獲時間誤載為93年1月29日11時30分許之會勘時間，然
    業經被告於本院審理時予以更正，有關此違章事實之補正，
    核並無礙原處分之同一性及原告之攻擊防禦，並非法所不許
    ，合先敘明。
三、原告提起本件訴訟係主張：本件查獲時原告並未在現場，足
    見原告並非採取土石之行為人。實則原告僅係單純受託至系
    爭土地載挖土機司機下班而已，至於挖土機司機之雇用人另
    有其人；而挖土機司機僅是操作整地，並無挖運土石外運，
    自無採取土石可言等語，資為爭執。
四、經查：
（一）據【原告】於93年1月28日23時許在嘉義縣警察局中埔分
      局同仁派出所被詢問時稱：「（問：警方於93年1月28日
      下午21時30分在系爭土地查獲己○○、庚○○駕駛挖土機
      開挖該上述地號之土石已深約6公尺、寬約30平方公尺的
      坑洞，你在何處﹖）於警方查獲挖土機駕駛後我剛買完水
      果至該處要載那兩名司機回家。該兩位司機是我每日1千8
      百元僱請挖取土石，挖土機是我向他人租用。（問：那塊
      你所挖取土石的地點，地主為何人﹖你為何僱工在該處挖
      取土石﹖）我只知綽號阿寶詳細姓名不詳，綽號阿忠與猛
      仔僱我至該處挖取土石。．．．（問：僱用你在該處開挖
      的阿忠與猛仔工資如何算﹖）挖土機300型9千元，200型7
      千元，含工人。（問：現場發現與該地不一樣的土石《廢
      土石》是否為你所載而來﹖）是我載來的約560米，1台約
      7 方《立方》，約7、80台貨車。．．．（問：那兩位己
      ○○、庚○○你於何時僱用﹖）我租挖土機的地方綽號阿
      文與挖土機一起租用。」等語；及其於93年1月29日0時45
      分許在同警局稱：「（問：剛才你稱載運來的廢土．．於
      何時﹖何地﹖載運而來﹖）於93年1月25日從台南縣白河
      鎮路旁詳細地址不詳。（問：綽號阿忠與猛仔真實姓名為
      何﹖有無連絡電話﹖）詳細姓名不詳，猛仔有留下1支行
      動電話，．．．我剛才有試聯絡但未能接通。」以及同日
      21 時28分許在同警局稱：「（問：你們於93年1月28日在
      系爭土地上施工之挖土機兩部分別為．．．是何人所有﹖
      ）丙○○所有的，我甲○○承租。」等語。對照證人即挖
      土機司機【庚○○】於警詢問時稱：「（問：你為什麼在
      該地挖土施工﹖）老闆叫我去挖的。（問：老闆如何稱呼
      ﹖）我不知道，僅由工頭叫我去挖的。工頭．．．是甲○
      ○本人無誤。（問：你挖土工資如何算﹖）一天工作工資
      1千8百元。（問：你來工作時老闆有沒有交代什麼事﹖）
      老闆沒有說，只有工頭交代我整地。（問：你今日．．到
      該地有沒有看到卡車至該地載運土石﹖）我有看到乙輛卡
      車運送土石出去。（問：運載土石出去，那部卡車上面的
      土石是誰挖運上車的﹖）我哥哥己○○。」及證人即另一
      挖土機司機【己○○】於警局詢問時稱：「（問：你為什
      麼在該土地上挖土﹖）我要賺錢。老闆請我們挖的。我不
      曉的老闆如何稱呼，僅由工頭連絡我兩人去挖的。．．．
      我只有負責把土挖起來再把廢土填下去，被挖起的土石做
      何用途我不知道。（問：你們挖起的土石，有沒有被載運
      離開該地﹖）我只知道有載運出去『該地』，詳細載運多
      少土石我不知道。我沒有載運，但有將挖起的土石運送到
      車上，讓車載走。我挖了3輛土石讓車子載走。．．（問
      ：你挖那3輛土石讓車子載走，是什麼時候，何人叫的車
      子知不知道﹖）車子是何人叫來的我不知道，均由工頭甲
      ○○載我們來工作。」等語。查上開筆錄製作前均已告知
      原告及庚○○、己○○係為渠等涉嫌盜採砂石案件而對之
      詢問，並經渠等閱覽簽名於後，此有各該筆錄附卷可稽，
      復經本院於審理時提示上開筆錄予原告閱覽，而原告對各
      該筆錄記載之內容亦不爭執（見本院94年7月6日準備程序
      筆錄及94年12月8日言詞辯論筆錄），是上開筆錄自得作
      為本件認定事實之證據，原告嗣又翻異前詞主張上開警詢
      陳述均是遭到警方恐嚇下所言云云，並不可採。再據證人
      即查獲本件之警員【高昇立】及【吳國誠】於本院審理時
      證稱：當天有民眾報案有人把溪旁道路挖壞，到現場後發
      現庚○○及己○○正駕駛怪手在挖掘土石，當時已經挖了
      一層樓高的深洞，而且現場有施作運土的便道，而原告是
      由挖土機司機直接聯絡到場等語；再觀卷附被告於查獲後
      隔日拍攝之現場照片顯示系爭土地有深挖回填之情形，並
      此照片內容既為原告所不爭，則縱令被告會勘當時未通知
      原告到場，亦無妨該照片所顯示內容之真實性。是以綜上
      相互參證，可知系爭從事土石採取之挖土機及司機不僅是
      原告所租用及雇用而來，且挖土機司機庚○○、己○○亦
      是聽從原告之指揮監督從事挖土作業，尤其挖取自系爭土
      地之土石不但已經外運而有取用之行為，且回填之廢土也
      是原告主導籌措而來，足見原告實為負責系爭土石採取之
      行為人而為土石採取法所稱之土石採取人，並不以原告於
      每一階段均經參與為必要，原告訴稱其僅是單純載送挖土
      機司機下班，本件查獲時其並未在現場，並非土石採取人
      ，且本件祇有整地而無採取土石云云，均不足採。
（二）原告雖又稱系爭土地係地主出租與戊○○，嗣戊○○因整
      地需要委由綽號「猛仔」之男子處理整地事宜，而「猛仔
      」再將之轉由原告之雇用人丙○○處理，原告充其量祇是
      受雇整地云云。惟查，據證人【戊○○】於嘉義縣警察局
      中埔分局時證稱：「地主請我幫他整地，因我沒空故請朋
      友（甲○○）幫他整地。．．．因為甲○○有栽種植物之
      良土，我請他將該地之地上物及雜物拿掉，好讓地主能栽
      種植物。我沒有叫他將該土地上之土石搬離該地。」等語
      ；對照證人即系爭土地地主【丁○○】於警詢時證稱：「
      我不認識甲○○這個人。我於92年12月底有委託朋友戊○
      ○代為整地，．．，整地內容是把田地整平，可耕作為原
      則。」等情，可知無論是戊○○或是地主丁○○於警訊時
      均未提到有所謂「猛仔」之人；然而，【戊○○】嗣於本
      院審理時卻證稱本件是丁○○的哥哥（只認識人，不知姓
      名）交代伊整地，但伊沒有空故轉由「猛仔」處理，直到
      整地開始後伊有看到原告，「猛仔」說他是委由原告處理
      ，至現場之廢棄土應由「猛仔」處理載走，但有無載走及
      載運廢土的工資如何伊並不清楚等語，觀其陳述，前後不
      一；尤其戊○○如有委託綽號「猛仔」之人處理整地事宜
      ，戊○○焉有未曾於警詢時提及，且未提供「猛仔」之資
      料以供調查，是以果否有「猛仔」其人，殊值懷疑。又地
      主【丁○○】於本院審理時先改稱：系爭土地是其哥哥徐
      清山借給「涂文章」放置物品，但「涂文章」整地沒有整
      好，徐清山有打電話要求他把地整好；嗣經本院提示其在
      警訊時之筆錄後，則改稱是其哥哥徐清山委託戊○○整地
      云云，觀其陳述，亦與其在警訊時陳述之情節不同，加以
      本院詢之其能否聯絡上「涂文章」，則又以「涂文章」好
      像因案在身，所以農曆年後就沒有看過「涂文章」等語回
      應；而【戊○○】於同日審理中隨即附和丁○○之詞再度
      改稱是徐清山通知伊去整地，然伊沒有空，才叫「猛仔」
      處理云云；其後，原告亦隨之改稱其看過「涂文章」，他
      和「猛仔」合夥從事土木工程和建材、土方買賣，但整地
      當時「涂文章」沒有到現場云云。再對照證人【丙○○】
      於本院審理時證稱：本件係與地主有關之「猛仔」打電話
      告知系爭土地要整地而要租用伊之挖土機，伊遂將整地工
      作交給原告處理，而由於「猛仔」都在現場指揮整地工作
      ，所以伊認為「猛仔」與地主有關，但伊不清楚地主是誰
      ，而本件工程，係由原告負責和地主接觸，並載送挖土機
      司機，但原告接觸那些人，伊並不清楚等語。則比對原告
      之陳述及證人戊○○、丁○○、丙○○等人之證詞，其等
      對於本件係由何人直接向地主承攬從事整地工作之過程，
      非但陳述不一，且各自推由所謂「猛仔」或「涂文章」之
      人，衡諸常情，即便為單純之整地工作，因事涉土地資源
      之利用，則參與其內者對各環節理當清楚認識，否則無以
      釐清個人權義，然而，原告及上開證人等就其等所稱之整
      地情節卻是如此迥異並模糊不清，復各推由所謂渠等已無
      法聯絡到之「猛仔」及「涂文章」等人負責，要與常情不
      符，均難採信。況無論如何，依上開證人之陳述，亦均指
      向原告確有參與並居於負責系爭土石採取之地位乙情，並
      無不同，是原告上開所訴，並無可取。是以，原告既為系
      爭土地之土石採取人，即應依土石採取法規定於取得許可
      後始得從事土石採取行為，然原告竟未為之，即擅為土石
      之採取，縱非故意亦有過失，其違反土石採取法第3條第1
      項前段規定，洵堪認定。
五、綜上所述，原告之主張，並無可採。從而，被告以原告未經
    許可於系爭土地採取土石，違反土石採取法第3條第1項前段
    規定，依同法第36條處原告最低罰鍰1百萬元，並禁止繼續
    採取土石，並不得將已採取之土石外運，並無違誤，訴願決
    定予以維持，亦無不合。原告起訴意旨求為撤銷，為無理由
    ，應予駁回。又本件事證已臻明確，兩造其餘主張於本件判
    決結果不生影響，爰不逐一論述，併此敘明。
據上論結，本件原告之訴為無理由，依行政訴訟法第195條第1項
後段、第98條第3項前段，判決如主文。
中　　華　　民　　國　　94　　年　  12　　月　 22  　 日
                  第二庭審判長法  官　  江幸垠
                              法  官　  戴見草
                              法  官　  簡慧娟
以上正本係照原本作成。
如不服本判決，應於判決送達後20日內向本院提出上訴書狀，其
未表明上訴理由者，應於提起上訴後20日內向本院提出上訴理由
書（須按對造人數附繕本）；如於本判決宣示或公告後送達前提
起上訴者，應於判決送達後20日內補提上訴理由書（須附繕本）
。未表明上訴理由者，逕以裁定駁回。
提起上訴應預繳送達用雙掛號郵票7份（每份34元）。
中　　華　　民　　國　　94　　年　  12　　月　 22  　 日
　　　　　　　　　　　　　　　書記官    楊曜嘉
